臺灣臺中地方法院刑事判決　　　　　　 100年度易字第1605號
公　訴　人　臺灣臺中地方法院檢察署檢察官
被　　　告　張志瑋
上列被告因妨害兵役案件，經檢察官提起公訴（100 年度偵緝字
第382 號），本院判決如下：
    主    文
張志瑋無罪。
    理    由
一、公訴意旨略以：被告張志瑋係臺中縣後備指揮部（現改制為
    臺中市後備指揮部）列管之後備軍人，籍設臺中縣大安鄉中
    庄村（現改制為臺中市○○區○○里○○○○路304 巷14號
    ，明知後備軍人依法有應召集處理之義務，且後備軍人戶籍
    遷徙或住址變更時，應依相關戶籍法規向主管單位申報異動
    登記。詎竟於不詳時日，即遷出上址住處，無故未依規定向
    相關單位申報，致臺中縣後備指揮部所發，指定其應於99年
    6 月21日，前往位於臺中縣烏日鄉榮泉村（現改制為臺中市
    烏日區○○里○○○路○ 段502 號（成功嶺營區）後備905
    旅第1 營報到之99年博愛甲字第250203號教育召集令，無法
    送達。因認被告係犯妨害兵役治罪條例第10條第1 項第3 款
    及第3 項罪嫌，應依同條例第6 條第1 項論處。
二、按犯罪事實應依證據認定之，無證據不得認定犯罪事實；又
    不能證明被告犯罪者，應諭知無罪之判決，刑事訴訟法第15
    4 條第2 項、第301 條第1 項分別定有明文。次按事實之認
    定，應憑證據，如未能發現相當證據，或證據不足以證明，
    自不能以推測或擬制之方法，為裁判基礎；認定犯罪事實所
    憑之證據，雖不以直接證據為限，間接證據亦包括在內；然
    而無論直接或間接證據，其為訴訟上之證明，須於通常一般
    之人均不致有所懷疑，而得確信其為真實之程度者，始得據
    為有罪之認定，倘其證明尚未達到此一程度，而有合理之懷
    疑存在時，事實審法院復已就其心證上理由予以闡述，敘明
    其如何無從為有罪之確信，因而為無罪之判決，尚不得任意
    指為違法（最高法院40年台上字第86號、76年台上字第4986
    號判例可資參照）。又刑事訴訟法第161 條第1 項規定檢察
    官就被告犯罪事實，應負舉證責任，並指出證明之方法。因
    此，檢察官對於起訴之犯罪事實，應負提出證據及說服之實
    質舉證責任。倘其所提出之證據，不足為被告有罪之積極證
    明，或其指出證明之方法，無從說服法院以形成被告有罪之
    心證，基於無罪推定之原則，自應為被告無罪判決之諭知，
    最高法院亦著有92年台上字第128 號判例揭櫫甚詳。
三、本案以下所引用被告以外之人於審判外之言詞或書面陳述，
    而不符合刑事訴訟法第159 條之1 至第159 條之4 之規定者
    ，業經本院於審理時當庭提示而為合法之調查，公訴人及被
    告於本院審理時均同意作為證據（見本院卷第42頁背面至43
    頁），復經審酌前開證據作成或取得之狀況，並無非法或不
    當取證之情事，且亦無顯不可信之情況，故本院認為適當而
    均得以作為證據，依刑事訴訟法第159 條之5 第1 項規定，
    均具有證據能力，先予敘明。
四、公訴意旨認被告張志瑋涉犯上開罪嫌，無非係以被告坦承未
    居住於臺中市○○區○○里○○○路304 巷14號之戶籍地址
    而未依規定申報居住處所遷移之供述、臺中縣後備指揮部妨
    害兵役案件移送報告書、99年博愛甲字250203號教育召集令
    、召集可下令人員名冊、未報到人員名冊、臺中縣後備指揮
    部列管後備軍人參加召集未按戶籍地居住申報戶籍遷移調查
    表、召集令交付情形紀錄表暨送達未遇之照片各1 份為其主
    要論據。訊據被告固坦承其未居住上開戶籍地，且未依規定
    申報現居住地，而不知有教育召集之事實，惟堅詞否認有何
    妨害兵役之罪嫌，辯稱：伊小時候曾與母親居住在戶籍地，
    戶籍地是伊外公家，伊從國小的時候就沒有居住在那邊了，
    伊與母親兩人常搬家，退伍之後，伊自己就去臺北工作了，
    自己一個人在臺北租房子居住，但是住所也沒有很固定，會
    隨著工作改變而遷移地址，伊並沒有因為要逃避兵役才沒有
    遷移戶籍的，因為伊沒有固定住的地方可以遷入戶籍，所以
    伊戶籍一直都在伊外公那裡等語。
五、經查：
  (一)按「意圖」與「故意」，兩者為不同層次之犯罪主觀構成要
    件要素。行為人認識構成要件之客觀事實，且容任其結果之
    發生，此乃「構成要件故意」之範疇。在少部分故意犯罪，
    立法者在制定構成要件時，於條文中附加特定之意圖，即為
    「意圖犯」。「故意犯」如又屬「意圖犯」者，則其主觀不
    法構成要件，除構成要件故意外，尚須包括特定意圖，是故
    意犯在主觀上，必須具備法定特定心意趨向，始成立「意圖
    犯」。妨害兵役治罪條例第10條第1 項規定須有「避免召集
    處理之意圖」，即後備軍人縱使對「居住處所遷移，未依規
    定申報」之事實，有所認知並容任其發生，而具備構成要件
    故意外，尚須其遷移居住處所，未依規定申報之目的，存有
    「避免召集處理之意圖」之主觀不法要素，始足當之。而本
    條第3 項規定「後備軍人犯第1 項之罪」，即該項之罪仍須
    具備第1 項犯罪之構成要件，亦即仍須具備「意圖避免召集
    處理」之主觀構成要件，始有適用之餘地，並非後備軍人一
    有居住處所遷移，無故不依規定申報，而有致召集令無法送
    達之結果即「以避免召集論」。是苟後備軍人固有「遷移居
    住處所，無故不依規定申報，致使召集令無法送達」之客觀
    事實，然係因外出謀生、承租處房東不願其遷入或其他目的
    ，並非意圖避免召集處理，則行為人既欠缺本罪法定特殊主
    觀不法要素，即不得遽以本罪相繩。另妨害兵役治罪條例第
    10條第3 項所規定「以意圖避免召集論」，此乃妨害兵役治
    罪條例第10條於91年6 月28日修正施行前舊條文之規定（原
    為第11條），但修正前該條第1 項並無「意圖避免召集處理
    」之「意圖犯」規定，嗣依司法院大法官會議第517 號解釋
    意旨，而列入上開主觀構成要件，然修正時疏未將同條第3
    項「以避免召集論」刪除，而造成同條第1 項、第3 項文義
    扞格之情形，此為立法不當，故該條例第10條第3 項之適用
    ，自應以犯同條第1 項之罪即有該條第1 項之避免召集的意
    圖為要件，二者間並無循環論斷之問題（即該罪既已修正為
    「意圖犯」，然又將「意圖」之要件加以擬制，使上開關於
    「意圖犯」之修正規定形同具文），要難以該條例第10條第
    3 項有「以意圖避免召集論」之用語，即逕解為不以具備避
    免召集之主觀意圖為必要（司法院大法官會議釋字第517 號
    解釋、法務部法檢字第0920804014號函、臺灣高等法院暨所
    屬法院92年法律座談會提案刑事類第20號研討結果均同此意
    旨）。準此，適用同條例第10條第1 項之罪時，倘又解釋應
    以同條例第10條第3 項擬制行為人「主觀不法意圖」之存在
    ，有悖於妨害兵役行為之可刑罰性內涵，而產生刑罰正當性
    之疑義。
  (二)被告係臺中縣後備指揮部所列管之後備軍人（93年10月9日
    退伍），自91年3 月19日起設籍於改制後（下同）之「臺中
    市○○區○○里○○○路304 巷14號」，然並未實際居住上
    開戶籍地址，致使臺中縣後備指揮部所發，指定應於99年6
    月21日上午8 時整，前往臺中市○○區○○路3 段502 號成
    功嶺營區報到之99年博愛甲字第250203號教育召集令，經改
    制後之臺中市政府大甲分局警員陳鴻裕，於99年6 月16日，
    依上址將教育召集令送達被告上開戶籍地時，因被告未居住
    在上址而無法送達等情，有99年博愛甲字250203號教育召集
    令1 份、臺中縣後備指揮部列管後備軍人參加召集未按戶籍
    地居住亦未申報戶籍遷移調查表1 份、臺中市政府警察局大
    甲分局召集令寄存送達相片1 張、臺中縣後備指揮部教育召
    集可下令人民清冊1 份在卷可稽（見99年度偵字第19943 號
    卷第6 至9 頁），足認被告此部分之自白與事實相符，應堪
    採信。是被告實際未居住上開戶籍地，並未依規定申報，致
    使前開教育召集令無法送達之事實，堪以認定。
  (三)又被告因其母親李佳紋與前夫離婚後，曾帶領年幼之被告居
    住在臺中市○○區○○里○○○路304 巷14號其外祖父李進
    住所地，於被告就讀國民小學3 年級間，李佳紋即帶領被告
    搬離上開居所地，自行在外租屋居住，爾後因經濟、工作等
    私人因素，被告與其母親李佳紋不斷遷徙，及至被告將達服
    役年齡，為配合入伍徵召，始於91年3 月19日，將戶籍遷入
    臺中市○○區○○里○○○路304 巷14號，然並未實際居住
    上開戶籍地址，迄本院言詞辯論終結前未曾辦理戶籍遷移等
    情，業據證人即被告之母親李佳紋、舅舅李文森於本院審理
    時證述甚詳（見本院卷第29至30頁），並有個人基本資料查
    詢結果、個人戶籍資料及姓名更改資料（完整姓名）查詢結
    果、遷徙紀錄資料查詢結果及個人兵籍資料查詢結果各1 份
    在卷可稽（見本院卷第5 至8 頁）。徵之上開查詢結果，被
    告係於91年3 月19日遷入臺中市○○區○○里○○○路304
    巷14號戶籍地，於92年2 月10日入伍服役，至93年10月9 日
    退伍，迄本院言詞辯論終結前仍未辦理戶籍遷移，顯見被告
    係為配合入伍徵召，始於徵召前將戶籍遷入上開戶籍地，足
    認被告並無逃避兵役之意圖。
  (四)另被告於93年10月9 日退伍後，雖未居住於上開戶籍地，但
    於97年4 月8 日，被告曾受臺中縣後備指揮部之教育召集，
    並按時前往報到等情，有臺中市後備指揮部100 年5 月27日
    後中市動字第1000005208號函1 份在卷可稽（見本院卷第24
    至25頁）。而被告當時因未居住於上開戶籍地，該召集令無
    法送達，但被告之母親李佳紋因故打電話回娘家，而得知此
    事，隨即通知被告至改制前臺中縣警察局大甲分局大安派出
    所領取召集令，被告乃按時前往報到之事實，亦據證人李佳
    紋證稱：「（97年4 月8 日召集令，是如何通知張志瑋的？
    ）我有打電話回去娘家，所以知道這個事情，我就趕快通知
    張志瑋。我通知張志瑋，張志瑋就去大甲分局大安派出所拿
    這個召集令……」等語（見本院卷第29頁背面）。倘被告有
    「意圖避免召集處理」之意圖，而未辦理戶籍遷移，何以其
    知悉97年4 月8 日之教育召集後，即主動領取召集令，並按
    時前往指定地點報到？是被告辯稱無意圖避免召集處理之犯
    意等語，即堪採信。
  (五)再被告雖未居住上開戶籍地，而被告之舅舅李文森等人亦無
    法與被告聯絡，係因被告之母親李佳紋與他人有債務糾紛，
    李佳紋恐其娘家人遭受牽連，而未將聯絡方式告知李文森等
    娘家人一情，業據證人李佳紋證稱：「被告沒有與我一起住
    。因為我之前與人合夥作皮包，雙方有些債務糾紛，到現在
    還是會去鬧，所以我不將我的電話、地址告訴我娘家的人，
    避免他們去找我娘家人的麻煩，我怕我自己的事情會連累到
    張志瑋，所以我就沒有要張志瑋把戶籍遷移到我的戶籍地。
    」等語（見本院卷第29頁背面），亦據證人李文森證稱：「
    （99年6 月21日這次的召集令，為何沒有辦法通知被告？）
    因為沒有電話可以聯絡我姊姊或是張志瑋，所以也沒有辦法
    通知。因為李佳紋有些私人的問題，所以都沒有把電話留給
    家裡，至於是什麼糾紛，他也不告訴家裡。這麼多年來，每
    次都是李佳紋主動聯絡家裡，但是家裡的人沒有辦法聯絡他
    。」等語（見本院卷第30頁背面），互核證述情節一致，證
    人2 人證述應堪採信。故亦難以被告未告知上開戶籍地居住
    人聯絡方式，遽行推論被告有「意圖避免召集處理」之犯意
    。
  (六)雖「後備軍人如係同一戶籍管轄區域住址變更者，應逕向戶
    籍地戶政事務所辦理住址變更登記；由戶籍管轄區域遷往其
    他戶籍管轄區域者，應逕向遷入地戶政事務所辦理戶籍遷入
    登記」固為後備軍人管理規則第15條所明文。然因應現代社
    會變遷之多元化，國人未居住於戶籍地址且隨之申報居住處
    所遷移者可謂普遍之常情，其因工作、就學等原因及動機亦
    不一而足，並非僅止於「意圖避免召集處理」一端，自不得
    僅以被告明知或應知有此申報義務而未依規定申報，即遽予
    推認其係以避免召集處理為積極目的，而認定其主觀上有避
    免召集處理之意圖。且教育召集屬於短期召集，本件教育召
    集期間僅1 日（此有前開召集令可稽），而一般人非有特殊
    因素，通常不致僅為避免為期1 日之教育召集即故意遷離居
    住處所，且甘冒刑事責任不依規定申報。再佐以我國社會現
    況，實際上並未居住於戶籍地之情形非少，如僅因被告具有
    後備軍人之身分，遽認其未據實遷移戶籍必係出於避免召集
    處理之意圖，顯有悖於一般生活經驗及論理法則。此外，公
    訴人亦未提出任何積極證據以資證明被告主觀上確有避免召
    集之意圖，自難為不利被告之認定。
  (七)證人李佳紋雖另證稱：「……當時張志瑋（領取97年4 月8
    日召集令時）有將我的行動電話留給警員洪志仁，那個警員
    事後有打電話給我，確認這個電話確實是我的電話，還有我
    與張志瑋之間的關係，警員告訴我，電話不要換，如果有換
    電話，要主動通知警員，這樣警員以後才能將召集令正確的
    通知我。」等語（見本院卷第29頁背面）。但員警洪志仁擔
    任警勤區員警期間，並無聯絡被告或其家人之方法，有員警
    洪志仁出具之報告1 份在卷足稽（見本院卷第38頁），是證
    人李佳紋此部分證述，尚難採信。惟被告並無「意圖避免召
    集處理」之犯意，詳如前述，自難以未留聯絡方式予警勤區
    員警，而為其不利之認定，附此敘明。
六、綜上所述，公訴人所舉之前開證據方法，尚不足以證明被告
    主觀上確有避免本件教育召集處理之不法意圖；此外，復無
    其他積極證據足資證明被告有何違反妨害兵役治罪條例之犯
    行，揆諸前開說明，自不得遽為不利被告事實之認定，則被
    告避免召集之意圖既無法證明，自難遽論以妨害兵役治罪條
    例第10條第3 項、第1 項第3 款之罪，被告犯罪既屬不能證
    明，自應由本院為被告無罪之諭知，以免冤抑。
據上論斷，應依刑事訴訟法第301條第1項，判決如主文。
本案經檢察官林秀菊到庭執行職務。
中    華    民    國   100    年    6     月    30    日
                  刑事第九庭    法  官  楊文廣
以上正本證明與原本無異。
如不服本判決應於收受判決後10日內向本院提出上訴書狀，並應
敘述具體理由；其未敘述上訴理由者，應於上訴期間屆滿後20日
內向本院補提理由書（均須按他造當事人之人數附繕本）「切勿
逕送上級法院」。
                                書記官  陳靖騰
中    華    民    國   100    年    6     月    30    日